【裁判字號】    89,上易,1473
【裁判日期】    890517
【裁判案由】    違反勞工安全衛生法
【裁判全文】
台灣高等法院台中分院刑事判決                  八十九年度上易字第一四七三號
    上  訴  人  臺灣台中地方法院檢察署檢察官
    被      告  丙○○
    選任辯護人  酈長春
右上訴人因被告違反勞工安全衛生法案件，不服臺灣台中地方法院八十九年度易字第
八四五號中華民國八十九年五月十七日第一審判決（起訴案號：臺灣台中地方法院檢
察署八十八年度偵字第二四五○九號），提起上訴，本院判決如左：
      主  文
上訴駁回。
      理  由
一公訴意旨略以：被告丙○○係事業主湖將工程行之負責人，其經營之湖將工程行
    僱用勞工詹慶安擔任該工程行所承包，坐落台中縣后里鄉○○路垃圾焚化爐興建
    統包工程之「土建及裝修」工程下之「內外牆粉刷及磁磚打底（噴漿）工程」之
    噴漿工作，被告丙○○就詹慶安在上述工程於高度三十四公尺之高處從事外牆噴
    漿作業，應有符合標準，使詹慶安確實使用安全帶、安全帽及其他必要之附設具
    、並設置安全網等之必要安全衛生設備，以防止發生危險，竟不依規定設置，致
    勞工詹慶安於民國八十八年十月六日下午一時三十分許，在上述地點工作時，因
    不慎墜落直達地面而受外傷性休克之傷害，送醫後延至當日下午六時許不治死亡
    ，因認被告丙○○違反勞工安全衛生法第五條第一項第五款規定，致發生同法第
    二十八條第二項第一款之職業災害規定，應依同法第三十一條第一項規定處罰等
    語。
二、檢察官上訴意旨另以：(1)依行政院勞工委員會中區勞動檢查所針對本案所做之檢
    查報告書，湖將工程行與乙○○之間係以「口頭」約定將工程之內外牆粉刷及磁
    磚打底工程交由乙○○僱工施作，乙○○於偵查中亦供稱：伊與死者自八十八年
    三月底起就均在（吳湖）經營之湖將工程行工作等語。被告嗣於原審時辯稱：與
    乙○○係承攬關係，事實為何應先予查明。(2)縱認兩者為承攬關係，亦須查證湖
    將工程行是否以兩者間之承攬關係規避原應負之雇主責任。(3)本件湖將工程行係
    由被告所獨資經營，被告即為負責人，係勞工安全衛生法所稱之雇主，為本法處
    罰之對象等語。
三、公訴意旨認被告丙○○涉犯勞工安全衛生法第三十一條第一項罪行，無非以被告
    之自白、證人乙○○之證詞及台灣省政府勞工處中區勞工檢查所職業災害檢查報
    告書為其主要論據。訊據被告堅決否認右揭犯行，辯稱：其僅係湖將工程行之名
    義負責人，實際負責人是其先生吳湖，本件工程是湖將工程行轉包給乙○○承作
    ，詹慶安是乙○○僱用的，其並未到過工地，並非真正之行為人等語。
四、本院查：
  (一)勞工詹慶安於八十八年十月六日下午一時三十分許，在上述地點工作時，因不慎
    墜落直達地面而受外傷性休克之傷害，送醫後延至當日下午六時許不治死亡之事
    實，有職業災害檢查報告書一份、相驗屍體證明書一份、驗斷書一份、照片十張
    附於偵查卷可按。
  (二)就本案爭點，究本件被害人詹慶安之僱主為何人一節，查：(1)依上開檢查報告書
    之記載，本件之承攬關係為：業主為行政院環境保護署，由日商日立造船股份有
    限公司承攬「台中縣后里垃圾資源回收廠興建統包工程」該日商公司將「土建及
    裝修」工程交由南莊營造股份有限公司承作，南莊營造股份有限公司再將該工程
    中之泥作工程交由湖將工程行承作，雙方訂立有工程合約，湖將工程行負責人吳
    湖再將該工程之「內外牆粉刷及磁磚打底（噴漿）工程」，口頭約定以實做數量
    計價，交由乙○○僱工施作。詹慶安係乙○○之僱用之勞工，其在工地仍受湖將
    工程行之監督、指揮等語。(2)證人乙○○於八十八年十二月十四日偵查時證稱：
    「我是它（指湖將工程行）下包，承包內外牆粉刷及磁磚打底工程」等語，乙○
    ○另於本院調查時證稱：伊僱用詹慶安有一年多時間，月薪五萬餘元，詹某之保
    險係沿用過去從事餐飲業時之保險，保費其自行繳納，因伊係小小包且未登記商
    號，因此於警訊及檢察官初訊時供稱係受僱於湖將工程行，本件伊與湖將工程行
    各賠償詹慶安家屬各七十五萬元。本件工程伊大部分均與吳湖接洽，被告在家裡
    ，錢是向被告領的等語，核與證人即詹慶安之兄詹慶彰於本院調查時所證稱：伊
    弟確實受僱於乙○○好幾個月等語及證人吳湖即被告之配偶於原審調查時證稱：
    伊為湖將工程行實際負責人，伊申請三家工程行，為了節稅才將其中一家登記在
    伊配偶即被告名下，詹慶安係乙○○所僱用等語相符，此外並有泥作工程合約書
    影本一份、支付承攬報酬收據影本二十七份附於原審卷可按。足見被害人詹慶安
    應係乙○○所僱用之勞工，應無疑義。又參酌被告及證人吳湖之上開供述及原審
    、偵查卷附泥作工程合約書及調解筆錄等影本之記載，均係由吳湖實際處理之情
    形觀之，吳湖係湖將工程行之實際負責人亦可認定。
五、按違反勞工安全衛生法第五條第一項之規定，致發生該法第二十八條第二項第一
    款之職業災害者，處三年以下有期徒刑、拘役、或科或併科新台幣十五萬元以下
    罰金。而違反該法第五條第一項之規定之主體為雇主，如事業單位以其事業招人
    承攬時，其承攬人就承攬部分應負該法所定雇主之責任，該法第十六條亦定有明
    文，是所謂雇主，在承攬關係中，係指承攬人；再承攬者，則係指再承攬人而言
    （最高法院八十七年度台非字第七十九號、一○三號判決參照）。綜上所陳，被
    告既非詹慶安之僱主，又非實際在現場負責監督工程，而處於得防止本件意外發
    生之地位，從而原審以被告仍非本件之處罰對象，自難以勞工安全衛生法第三十
    一條第一項之罪責相繩，而依刑事訴訟法第三百零一條第一項規定，諭知無罪之
    判決，經核認事用法，並無不合，檢察官上訴意旨認應就被告予以論罪科刑，而
    指摘原判決不當，經查為無理由，應予駁回。
六、吳湖、乙○○是否成立刑事責任，應由檢察官依法辦理。
七、據上論斷，應依刑事訴訟法第三百六十八條，判決如主文。
本案經檢察官甲○○到庭執行職務。
中      華      民      國    八十九   年      九     月    二十六    日
                                  臺灣高等法院臺中分院刑事第四庭
                                        審判長法  官  洪  耀  宗
                                              法  官  吳  重  政
                                              法  官  劉  登  俊
右正本證明與原本無異。
檢察官得上訴。
如不服本判決應於收受送達後十日內向本院提出上訴書狀，其未述上訴之理由者並
得於提起上訴後十日內向本院補提理由書（均須按他造當事人之人數附繕本）。
被告不得上訴。
                                              書記官  吳  麗  慧
中      華      民      國    八十九     年      九     月    二十七    日
                                                                        Ｃ


司法院資訊處製作；財團法人民間司法改革基金會備份。
